【裁判字號】    98,交易,657
【裁判日期】    981218
【裁判案由】    過失傷害
【裁判全文】
臺灣臺中地方法院刑事判決             98年度交易字第657號
公  訴  人  臺灣臺中地方法院檢察署檢察官
被      告  乙○○
上列被告因過失傷害案件，經檢察官提起公訴（98年度偵字第21
403號），本院判決如下：
    主    文
乙○○因過失傷害人，處拘役伍拾日，如易科罰金，以新臺幣壹
仟元折算壹日。
    犯罪事實
一、乙○○於民國98年3月23日晚間，駕駛車牌號碼CD-3179號自
    小客車，沿臺中市○區○○○路由興大路往正義街方向行駛
    ，同日22時55分許，行經忠明南路與國光路有號誌交岔路口
    擬左轉國光路之際，理應注意與前車保持隨時可以煞停之距
    離，且應注意車前狀況，並隨時採取必要之安全措施。而依
    當時天候昏暗、雨天、無障礙物、路燈有照明、號誌正常、
    標誌標線清楚等情況，並無不能注意之情事，竟疏未注意，
    貿然前行，以致追撞其前方由丙○○駕駛、同向左轉之車牌
    號碼M8-7852 號自小客車，乙○○駕駛之自小客車右前保險
    桿處因之撞及丙○○駕駛之自小客車右後部位，致丙○○受
    有頸部扭挫傷合併左上肢神經症狀（疑椎間盤壓迫）之傷害
    。
二、案經丙○○訴由臺灣臺中地方法院檢察署檢察官偵查起訴。
    理    由
一、證據能力之說明：
  (一)被告以外之人於審判外之陳述，雖不符前4 條之規定（即刑
    事訴訟法第159條之1至同條之4)，而經當事人於審判程序同
    意作為證據，法院審酌該言詞陳述或書面陳述作成時之情況
    ，認為適當者，亦得為證據；當事人、代理人或辯護人於法
    院調查證據時，知有第159條第1項不得為證據之情形，而未
    於言詞辯論終結前聲明異議者，視為有前項之同意，刑事訴
    訟法第159條之5定有明文。查卷附之道路交通事故現場圖、
    道路交通事故調查報告表、道路交通事故談話紀錄表、交通
    事故補充資料表、中國醫藥大學附設醫院函覆骨科主治醫師
    之病情說明，均為被告以外之人於審判外之書面陳述，而不
    符合刑事訴訟法第159條之1至第159條之4之規定者，業經本
    院於審理時當庭提示而為合法之調查，公訴人及被告均未於
    言詞辯論終結前聲明異議，本院審酌前開證據作成或取得之
    狀況，並無非法或不當取證之情事，且亦無顯不可信之情況
    ，故認為適當而均得以作為證據，是前開證據依刑事訴訟法
    第159條之5之規定，均具有證據能力。
  (二)次按從事業務之人於業務上或通常業務過程所須製作之紀錄
    文書、證明文書，除顯有不可信之情況外，得為證據，刑事
    訴訟法第159條之4第2款亦定有明文。又醫師法第12條第1項
    規定：醫師執行業務時，應製作病歷，並簽名或蓋章及加註
    執行年、月、日。第2 項規定：前項病歷，除應於首頁載明
    病人姓名、出生年、月、日、性別及住址等基本資料外，其
    內容至少應載明下列事項：一就診日期。二主訴。三檢查項
    目及結果。四診斷或病名。五治療、處置或用藥等情形。六
    其他應記載事項。因此，醫師執行醫療業務時，不論患者是
    因病尋求診療，或因特殊目的而就醫，醫師於診療過程中，
    應依醫師法之規定，製作病歷，此一病歷之製作，均屬醫師
    於醫療業務過程中所須製作之紀錄文書，而且每一醫療行為
    均屬可分，因其接續之看診行為而構成醫療業務行為，其中
    縱有因訴訟目的，例如被毆傷而尋求醫師之治療，對醫師而
    言，仍屬其醫療業務行為之一部分，仍應依法製作病歷，則
    該病歷仍屬業務上所製作之紀錄文書，與通常之醫療行為所
    製作之病歷無殊，自屬刑事訴訟法第159條之4 第2款所稱從
    事業務之人於業務上所須製作之紀錄文書；而診斷證明書係
    依病歷所轉錄之證明文書，自仍屬本條項之證明文書，有最
    高法院著有97年度臺上字第666 號、96年度臺上字第1957號
    判決意旨可參。從而，本案卷附之中國醫藥大學附設醫院門
    診病歷紀錄、診斷證明書自均屬刑事訴訟法第159條之4 第2
    款所稱從事業務之人於業務上或通常業務過程所須製作之證
    明文書，復無具體事證顯示該診斷證明書存有詐偽或虛飾之
    情事，核無該法條所定顯有不可信之特別情況，自亦得為證
    據。
二、訊據被告乙○○固坦承有於上開時、地駕車，因過失追撞告
    訴人丙○○駕駛M8-7852 號自小客車之事實，惟矢口否認其
    涉有過失傷害犯行，辯稱：車禍發生當天員警製作雙方談話
    紀錄時，告訴人明白表示並未受傷，為何遲至4 天後始前往
    驗傷，且其驗出之傷勢為頸部扭挫傷，亦可能係事後擺頭不
    慎、頸部運動扭轉不當、睡覺落枕等等原因所導致，並無證
    據足以證明係本件車禍撞擊所造成云云。惟查：
  (一)告訴人丙○○固於車禍發生當場向員警表示雙方均未受傷等
    語，有員警於98年3 月24日0時7分在肇事現場製作告訴人丙○○之道路交通事故談話紀錄表在卷可稽（見偵查卷第19、
    20頁）。然其於偵審中均以證人身分具結證稱：因當時驚嚇
    過度，只想到要報警處理，當時應該是沒有外傷，才說沒有
    受傷；伊因上班忙碌，所以沒有馬上就醫，因事後覺得頭暈
    、肩頸僵硬、左手臂發麻，直到27日沒上班才去就醫，伊所
    受傷害應係車禍造成的等語（見偵查卷第44頁、本院卷第49
    、50頁），並有中國醫藥大學附設醫院診斷證明書1 紙在卷
    （見偵查卷第28頁）；而中國醫藥大學附設醫院骨科主治醫
    師陳衍仁依據門診病歷紀錄函覆本院稱：「丙○○小姐於98
    年3月27日來院骨科門診，主訴98年3月23日車禍後引起頸部
    疼痛並放射至左手臂，如果楊小姐23日車禍前頸部及左手臂
    完全正常，那3 月27日之問題即可能是23日之車禍所引起。
    」等語（見本院卷第31頁），固無法明確判斷告訴人之傷勢
    是否為車禍當天所造成，然其亦指出如果丙○○23日車禍前
    頸部及左手臂完全正常，則3 月27日之傷勢即可能是23日之
    車禍所引起。
  (二)告訴人丙○○於偵查中以證人身分具結證稱：「當下我沒有
    感覺到傷害，且又是晚上10點多，我剛下班，我隔天上班時
    覺得整個頭很暈，覺得肩、頸僵硬，因為我在藥局上班當藥
    師，藥局內只有2 個藥師，排班上有困難，所以我先忍著，
    後來我覺得肩、頸越來越痛、手臂會麻，我意識到不對，所
    以我後來才去就醫，且是我放假的時候才有辦法就醫」、「
    我下班後已經10點多，去掛急診比較貴，而且我覺得我沒有
    病情需要到（掛）急診」（見偵查卷第44頁）；其於本院審
    理中以證人身分具結證稱：「（車禍過程？）我開車停車準
    備左轉。行經忠明南路轉國光路口時，前方有斑馬線，正好
    有行人通過，所以我車子先停下來，讓行人先過，沒多久，
    我就突然聽到後方被猛烈撞擊的聲音。我當時就趕快下車，
    查看被撞擊的狀況，對方沒有下車，我說我要報警，他說好
    ，那我就報警。」、「（你下車查看撞擊的情況時，身體上
    有無不舒服的地方？）當時我驚嚇過度，我只想到要怎麼處
    理，只想到要報警。當時應該是沒有外傷。」、「（為何在
    98年3 月27日到中國醫藥大學看診？）被撞的隔天我是覺得
    頭暈暈的，當時我覺得我是驚嚇過度，且沒有睡好，但是後
    來覺得頭暈、肩頸僵硬，我沒有覺得特別的痛，是後來覺得
    疼痛之後，左手臂也開始麻，我覺得不對勁，才就醫。」、
    「（後方車輛撞上的力道為何？）我聽到非常大的撞擊聲，
    我事後想把車子開到旁邊，我發現我車上的前、後座的絨毛
    娃娃都掉到地上。」、「（你車子是否有受損？）有。損壞
    情況是後方燈有很多裂痕，但還沒有掉下來，行李箱凹陷、
    打不開。」、「（從23日發生車禍之後，你是27日才去就診
    ，如何確認你的傷勢就是該次車禍所造成？）因為我都在上
    班，沒有去那裡，沒有作什麼活動，且之前都沒有什麼疾病
    發生，我一直都是很健康。」、「（車禍當場時，警察問筆
    錄時，你們夫妻都在，而且警察問時，為何當時都說沒有傷
    ？）當時確實沒有外傷，且當時驚嚇過度。只想到要趕快把
    我的車子處理好。」、「（當時車子被碰撞時，頭部跟頸部
    有無碰撞到或前後搖動？）我只覺得當時頭部有很大力的向
    前傾，沒有印象頭部有無再往後碰撞。」「（車子廠牌？）
    歐寶，1.600ｃｃ 。是德國品牌但是國產車。是10年車，沒
    有發生事故過。」、「（隔天發現脖子不舒服，有無跟你先
    生說？）有，但是我忘記是當天提或是隔天提，因為我們兩
    個人上班時間不一樣。我是當面跟他提。因為我下班都是晚
    上10點多，到家都11點多，我很確定車禍隔一、兩天晚上我
    有跟他說，他還以為我是驚嚇過度，幫我拿衣服去收驚。」
    等語（見本院卷第49、50頁）。其就車禍隔天感覺頭昏、肩
    頸僵硬、手臂發麻，因工作忙碌無法立即就醫等情，於偵審
    中所證相符。
  (三)參酌被告於警詢談話筆錄時自陳：肇事當時其時速為20公里
    等語（見偵查卷第17頁），而被告所駕駛之車輛為賓士排汽
    量3000cc進口車，告訴人丙○○所駕駛之車係歐寶排汽量15
    98cc國產車，有車號查詢汽車車籍2 紙存卷可參（見偵查卷
    第47、48頁），2車性能有別，且重量相差接近1倍，再觀察
    2 車撞擊情形：「被告車右前車角保險桿撞擊告訴人車右後
    保險桿，致告訴人車右後車角保險桿、行李箱、燈罩凹陷破
    損」，有交通事故補充資料表1紙及車損照片3張附卷足憑（
    見偵查卷第23、30、31頁），佐以當時證人車上前、後座之
    絨毛娃娃皆因碰撞掉落，堪認當時撞擊之情形非輕。綜合上
    開撞擊情節，足認證人丙○○所證：被追撞當時，伊覺得頭
    部有很大力的向前傾等語，與事實相符。
  (四)依據中央健保局中區分局98年12月4 日函覆之資料所示，證
    人丙○○98年1月1日起至同年3月28日止，除同年3月27日有
    至中國醫藥大學附設醫院就診外，並無其他就診之紀錄，有
    中央健保局保險對象門診就醫記錄明細表1 紙在卷足憑（見
    本院卷第57頁），足見證人丙○○所證：「因為我都在上班
    ，沒有去那裡，沒有作什麼活動，且之前都沒有什麼疾病發
    生，我一直都是很健康。」等語非虛。證人丁○○於本院審
    理中經隔離訊問時具結證稱：「（車禍當時你太太有無說哪
    裡不舒服？）是在我們各自上班回來之後才說頭暈暈的，有
    點頭痛，脖子有點不舒服。我跟她說是不是去看醫生，當時
    我家人叫我先拿她的衣服去收驚。因為她要上班。她都晚上
    10點下班，回到家都11點。我早上6點起床，7點出門。丙○○早上10點才上班。」、「（後來為何丙○○隔3、4天才就
    診？）因為她要上班，所以她先吃止痛藥，才會拖了幾天。
    」等語（見本院卷第50頁背面、51頁正面）。經核其等就車
    禍後1至2天晚上，丙○○曾因頭暈、脖子不舒服告知丁○○
    ，丁○○且聽家人建議拿丙○○衣服前去收驚，及丙○○因
    工作忙碌，所以遲至27日才前往醫院就診之情節所述悉相符
    合，復有診斷證明書1 紙在卷，足以採信。堪認證人丙○○
    於23日晚上10時55分發生車禍，員警到現場處理至24日凌晨
    ，其等各自返家後，證人丙○○當天白天上班至晚上11時下
    班回家，因覺頭昏、脖子不舒服告知其夫即證人丁○○等情
    ，確與事實相符。
  (五)綜合上開證詞與書證，證人丙○○所駕駛之自小客車於上開
    時地，既因被告所駕駛之自小客車於左轉彎時自後方猛烈追
    撞，致小客車右後車角保險桿、行李箱、燈罩凹陷破損，車
    上前、後座之絨毛娃娃皆因碰撞掉落，堪認當時瞬間追撞撞
    擊之力道非輕，而依一般慣性作用，證人丙○○因車子瞬間
    遭強力撞擊，在繫有安全帶之情形下，其頭頸部瞬間猛力向
    前後擺動，衡情極有可能造成頸部之傷害；況證人丙○○於
    車禍隔天晚上下班後即已告知其夫丁○○頭昏、脖子不舒服
    等情；另佐以證人丙○○除98年3 月27日有就診紀錄外，同
    年1 月1日至3月28日均無任何就診紀錄，足認其本件車禍之
    前並無頸部病痛之紀錄；復參酌中國醫藥大學附設醫院骨科
    主治醫師陳衍仁依據門診病歷紀錄函覆本院稱：「如果丙○○小姐23日車禍前頸部及左手臂完全正常，那3 月27日之問
    題即可能是23日之車禍所引起。」等情，暨卷附之道路交通
    事故現場圖、道路交通事故調查報告表現場照片、車損照片
    共11張、估價單影本1 張，堪認證人丙○○所受之頸部扭挫
    傷合併左上肢神經症狀之傷害，確係本件車禍所造成。又上
    開診斷證明書所載之傷害並非立即、外顯之病況，故證人丙○○所證：當時因驚嚇過度，因沒有外傷，只想趕快處理車
    子問題，所以當場向員警說沒有受傷等語，尚與常情相符。
    從而，證人丙○○於案發現場製作之談話紀錄表縱記載「雙
    方無人員受傷」，亦僅係員警針對丙○○於案發當時之陳述
    所為記載，實不足以作為證明證人丙○○於事故當時，並未
    受有任何內部傷害之依據。
  (六)按「汽車在同一車道行駛時，除擬超越前車外，後車與前車
    之間應保持隨時可以煞停之距離」、「汽車行駛時，駕駛人
    應注意車前狀況，並隨時採取必要之安全措施」，道路交通
    安全規則第94條第1項、第4項分別定有明文。而依案發當時
    天候昏暗、雨天、無障礙物、路燈有照明、號誌正常、標誌
    標線清楚等情況，有道路交通事故調查報告表、道路交通事
    故談話紀錄表在卷可憑，並無不能注意之情事，被告竟疏未
    注意及此，未與前車保持隨時可以煞停之距離，且未注意車
    前狀況，隨時採取必要之安全措施，以致肇事，其行為顯有
    過失，且其過失行為與證人丙○○前述傷害間，具有相當因
    果關係，自應負過失傷害之責。
三、綜上所述，被告上開辯解，均係事後卸責之詞，不足採信。
    本案事證明確，被告過失傷害犯行，堪以認定。
四、核被告所為，係犯刑法第284條第1項前段之過失傷害罪。爰
    審酌被告乙○○輕忽行車規則，造成被害人丙○○受傷，雖
    被害人之傷勢非重，然本件車禍之過失全在被告，已如前述
    ，衡酌被告駕駛賓士高級轎車，擁有相當之財富，有稅務電
    子閘門財產所得調件明細表1 份在卷，犯後竟未能積極與被
    害人達成民事和解，賠償被害人要求之民刑事賠償合計新台
    幣4 萬元（含車損），並矢口否認犯行等一切情狀，量處如
    主文所示之刑，並諭知易科罰金之折算標準，以資懲儆。
據上論斷，應依刑事訴訟法第299條第1項前段，刑法第284條第1
項前段、第41條第1項前段，刑法施行法第1條之1、第2項前段，
判決如主文。
本案經檢察官甲○○到庭執行職務。
中    華    民    國    98    年    12    月    18    日
                  刑事第九庭    法  官 唐光義
以上正本證明與原本無異。
如不服本判決應於收受判決後10日內向本院提出上訴書狀，並應
敘述具體理由；其未敘述上訴理由者，應於上訴期間屆滿後20日
內向本院補提理由書（均須按他造當事人之人數附繕本）「切勿
逕送上級法院」。
                                書記官 黃聖心
中    華    民    國    98    年    12    月    18    日
【附錄本案論罪科刑法條】
中華民國刑法第284條
（過失傷害罪）
因過失傷害人者，處 6 月以下有期徒刑、拘役或 5 百元以下罰
金，致重傷者，處 1 年以下有期徒刑、拘役或 5 百元以下罰金
。
從事業務之人，因業務上之過失傷害人者，處 1 年以下有期徒
刑、拘役或 1 千元以下罰金，致重傷者，處 3 年以下有期徒刑
、拘役或 2 千元以下罰金。
中華民國刑法第41條
（易科罰金）
犯最重本刑為 5 年以下有期徒刑以下之刑之罪，而受 6 個月以
下有期徒刑或拘役之宣告者，得以新臺幣 1 千元、2 千元或 3
千元折算一日，易科罰金。但確因不執行所宣告之刑，難收矯正
之效或難以維持法秩序者，不在此限。
依前項規定得易科罰金而未聲請易科罰金者，得以提供社會勞動
六小時折算一日，易服社會勞動。
受 6 個月以下有期徒刑或拘役之宣告，不符第 1 項易科罰金之
規定者，得依前項折算規定，易服社會勞動。
前二項之規定，因身心健康之關係，執行顯有困難者，或確因不
執行所宣告之刑，難收矯正之效或難以維持法秩序者，不適用之
。
第 2 項及第 3 項之易服社會勞動履行期間，不得逾一年。
無正當理由不履行社會勞動，情節重大，或履行期間屆滿仍未履
行完畢者，於第 2 項之情形應執行原宣告刑或易科罰金；於第
3 項之情形應執行原宣告刑。
已繳納之罰金或已履行之社會勞動時數依裁判所定之標準折算日
數，未滿一日者，以一日論。
第 1 項至第 3 項規定於數罪併罰，其應執行之刑未逾六個月者
，亦適用之。


司法院資訊處製作；財團法人民間司法改革基金會備份。
